臺灣高等法院高雄分院民事判決　　　　　99年度重上字第45號
上　訴　人　莊碧玫
訴訟代理人　駱怡雯律師
被上訴人　　林麗珠
　　　　　　黃明湧
共　　　同
訴訟代理人　許泓琮律師
上列當事人間請求確認抵押權不存在等事件，上訴人對於民國99
年3 月17日臺灣高雄地方法院98年度重訴字第157 號第一審判決
提起上訴，本院於100 年5 月10日言詞辯論終結，判決如下：
    主  文
上訴駁回。
第二審訴訟費用由上訴人負擔。
    事實及理由
一、上訴人起訴主張：被上訴人黃明湧於民國94年7 月間向伊借
    款新台幣（下同）300 萬元後，僅償還其中50萬元，而尚有
    250 萬元未為清償，並簽發同額本票交伊。伊乃於95年12月
    間持其所簽發之本票聲請裁定准予強制執行。詎黃明湧為逃
    避上開債務之清償，竟於96年5 月24日將其所有坐落高雄縣
    仁武鄉○○段232 地號土地應有部分90/10000（重劃前為同
    鄉○○段232 地號）及其上建物即建號1218號門牌編號高雄
    縣仁武鄉○○路357 號房屋（重劃前為313 建號，合稱系爭
    房地），為被上訴人林麗珠設定存續期間至116 年5 月20日
    止，擔保最高限額1,200 萬元之抵押權（下稱系爭抵押權）
    。惟系爭房地經鑑價結果僅值5,952,000 元，扣除第1 順位
    抵押權人台北市第二信用合作社（下稱台北二信）550 萬元
    之抵押債權後，已無任何擔保價值，則系爭抵押權設定顯與
    常情不符，且實際上亦無該1,200 萬元之抵押債權存在，系
    爭抵押權之設定應屬通謀虛偽意思表示而為無效。又因系爭
    抵押權之存在致伊之上述債權受有不能清償之危險，伊自得
    訴請確認系爭抵押權無效，且因黃明湧怠於行使回復原狀之
    權利，伊自亦得依民法第242 條規定，代位黃明湧請求林麗
    珠應將系爭抵押權登記予以塗銷。又縱認系爭抵押權設定並
    非通謀虛偽意思表示，然黃明湧除系爭房地外，已無其他財
    產足供清償伊之債務，且林麗珠亦明知其等間並無實質之借
    貸關係，則系爭抵押權之設定，顯已侵害伊之債權，伊係於
    97年9 月18日經執行法院之告知，始悉因系爭抵押權之存在
    而不足清償情事，自得依民法第244 條之規定請求撤銷。爰
    依民法第113 條、第242 條規定，先位聲明求為確認被上訴
    人間就系爭抵押權及所擔保之抵押債權均不存在，並命被上
    訴人將系爭抵押權登記予以塗銷。另若系爭抵押權之設定合
    法，則依民法第244 條規定，備位聲明求為將被上訴人所設
    定系爭抵押權設之物權行為予以撤銷；並命被上訴人將系爭
    抵押權登記予以塗銷之判決。
二、被上訴人則以：黃明湧於91年1 月25日起至96年11月5 日間
    ，確有陸續向林麗珠合計借款7,735,200 元之情事，且黃明
    湧向台北二信借款400 萬元，亦係由林麗珠擔任連帶保證人
    ，故林麗珠對黃明湧確有借款及保證債權存在，系爭抵押權
    即係為擔保於上述債權而設定，並非通謀虛偽意思表示，且
    該設定對黃明湧之總資產並無發生減少之結果，亦難認有何
    詐害債權之情事。另上訴人於96年間即已知悉系爭抵押權之
    設定，並據以提出偽造文書之告訴，則其遲至98年2 月24日
    始提起本件訴訟，顯已逾法定1 年之除斥期間，其請求並無
    理由等語，資為抗辯。
三、原審經審理後，駁回上訴人全部請求。上訴人提起上訴，並
    於本院為先位聲明：(一)原判決廢棄。(二)確認被上訴人間就系
    爭抵押權及所擔保之抵押債權均不存在。(三)林麗珠應將系爭
    抵押權登記予以塗銷。(四)第一、二審訴訟費用由被上訴人負
    擔。備位聲明：(一)原判決廢棄。(二)被上訴人間設定系爭抵押
    權之物權行為應予撤銷。(三)林麗珠應將系爭抵押權登記予以
    塗銷。(四)第一、二審訴訟費用由被上訴人負擔。被上訴人則
    聲明：(一)上訴駁回。(二)第二審訴訟費用由上訴人負擔。
四、兩造爭執及不爭執事項：
  (一)不爭執部分：
  1.上訴人曾於94年7 月27日借款300 萬元與黃明湧而僅受償其
    中50萬元，尚有250 萬元未受清償，乃於95年12月間持黃明
    湧所簽發面額250 萬元之本票聲請裁定准予強制執行，經台
    灣士林地方法院於96年6 月17日以96年度票字第3952號裁定
    准許，並經同院於同年8 月16日以96年度抗字第184 號裁定
    駁回抗告而於同年9 月4 日確定。有匯款單據、本票及上述
    裁定在卷可稽（見原審卷第10、11、144 ～146 頁）。
  2.黃明湧就上開裁定，起訴請求確認本票債權不存在，經法院
    以該本票上之附載事項已變更票據無條件付款之意旨，而確
    認上訴人之本票債權不存在。亦有士林地院98年度簡上字第
    12 號 及最高法院100 年台簡上字第9 號裁定在卷可憑（見
    本院卷第104 ～109 、228 、229 頁）。
  3.系爭房地為黃明湧所有，於87年12月21日設定設定最高限額
    550 萬元之抵押權與台北二信，於96年5 月24日設定1,200
    萬元之最高限額抵押權與林麗珠。有土地及建物登記謄本及
    地政機關檢送之系抵押權設定資料在卷可憑（見原審卷第14
    ～17、129 ～134 頁）。
  4.黃明湧除系爭房地外，其餘財產即汽車1 部及投資2 筆，並
    不足清償上訴人之債權。有稅務電子閘門財產所得調件明細
    表在卷可稽（見原審卷第167 ～170 頁）。
  5.系爭房地經執法院於拍賣程序中委請鑑價後鑑定之價值為5,
    952,000 元。有鑑定報告在卷可憑（見原審卷第24～29頁）
    。
  (二)爭執部分：
  1.系爭抵押權之設定是否為通謀虛偽意思表示而屬無效。
  2.系爭抵押權所擔保之抵押債權是否不存在（含有無受確認判
    決之利益）。
  3.上訴人行使撤銷訴權是否已逾1 年之除斥期間。
  4.系爭抵押權之設定是否有害及上訴人之債權。
五、系爭抵押權之設定是否為通謀虛偽意思表示而屬無效部分：
  (一)按稱最高限額抵押權者，謂債務人或第三人提供其不動產為
    擔保，就債權人對債務人一定範圍內之不特定債權，在最高
    限額內設定之抵押權。96年9 月28日修正施行之民法第881-
    1 條第1 項定有明文，而上開修正條文，依民法物權編施行
    法第17條規定，於修正前設定之最高限額抵押權亦適用之。
    本件抵押權雖係於96年5 月24日即上開條文修正施行前所設
    定，但依上開條文規定，仍有適用，先予說明。
  (二)又所謂最高限額之抵押契約，係指所有人提供抵押物，與債
    權人訂立在一定金額之限度內，擔保現在已發生及將來可能
    發生之債權之抵押權設定契約而言。此種抵押權所擔保之債
    權，除訂約時已發生之債權外，即將來發生之債權，在約定
    限額之範圍內，亦為抵押權效力所及。雖抵押權存續期間內
    已發生之債權，因清償或其他事由而減少或消滅，原訂立之
    抵押契約，依然有效。其債權額，則於結算時確定。其訂有
    存續期間之抵押權，既在擔保存續期間內發生之債權，則在
    存續期間屆滿前所發生之債權，在約定限額範圍內，對於抵
    押物自均享有抵押權。可見最高限額抵押權所得擔保之債務
    ，依其擔保債權不特定性之特性，原除訂約時已發生者外，
    即將來可能發生之債權亦在其內，亦即設定時其所擔保之債
    權是否存在本在所不問，縱為將來發生之債權，祗須在抵押
    權存續期間內，仍為該抵押權效力所及，且此抵押權所擔保
    者，一般亦以將來不特定之債權為常態，此與一般抵押權須
    先有被擔保之債權存在，而後抵押權始得成立之情形不同。
    亦即最高限額抵押權之特性，並不要求抵押權人在設定當時
    ，即須有被擔保之債權存在。
  (三)本件上訴人雖主張系爭抵押權因屬通謀虛偽意思表示而無效
    。然查，第三人主張表意人與相對人通謀而為虛偽意思表示
    者，該第三人應負舉證之責。有最高法院48年台上字第29號
    判例意旨可供參酌。本件上訴人既主張系爭抵押權為被上訴
    人間之通謀虛偽意思表示，而為被上訴人所否認，則依上開
    判例意旨，自應由上訴人為舉證證明。上訴人雖陳稱被上訴
    人間並無系爭抵押權所擔保之債權存在，其所設定之抵押權
    顯屬通謀虛偽意思表示而為。然依土地及建物登記謄本所載
    ，系爭抵押權係於96年5 月24日所設定，擔保之債權額為最
    高限額1,200 萬元，存續期間自96年5 月21日起至116 年5
    月20日止，則系爭抵押權之性質既為最高限額抵押權，依上
    開條文規定及說明，既非為擔保特定債權而設定，且將來發
    生之債權亦在抵押擔保範圍內，則縱認設定當時並無所擔保
    之債權存在，亦與系爭最高限額抵押權得否成立無涉，故上
    訴人以被上訴人間於系爭抵押權設定當時並無所擔保之債權
    存在，為被上訴人間係通謀虛偽意思表示之論據，即與最高
    限額抵押權之性質不符，自難採信。況被上訴人一再陳稱有
    設定本件抵押權之真意，並表示除擔保借款債權外，因林麗
    珠為黃明湧向第三人華泰商業銀行借款之連帶保證人，故尚
    擔保林麗珠將來可能因代償而生之債權，而本件抵押權之存
    續期間係至116 年5 月20日，則祗須林麗珠在該期間內有所
    擔保之債權存在，該抵押權即有其實益及功能，尚難認被上
    訴人間就系爭抵押權之設定有何通謀虛偽之情事，且抵押物
    之價值與抵押權所擔保之債權額並無必然之對等關係，抵押
    人或抵押權人基於各種因素之考量，而願接受高於或低於抵
    押物價值之設定限額，或後順位之抵押權，並不影響抵押權
    之真實性，可見只要被上訴人間有為將來可能成立之債權為
    擔保之意思而設定，系爭抵押權即屬合法有效。故上訴人上
    開主張，並不足採。
  (四)上訴人雖又主張因抵押權設定契約書上並未載明擔保一定關
    係所生之債權，故系爭抵押權即屬概括最高限額抵押權而無
    效。然系爭抵押權於設定時，雖未載明其擔保債權種類及範
    圍，但此係因設立當時地政機關辦理登記之書面格式中僅列
    有「擔保債權總金額」之欄位（見原審卷第133 頁），而未
    如民法物權編修正後，在辦理登記之書面項目中除有「擔保
    債權總金額」欄外，尚增列有「擔保債權種類及範圍」之欄
    位可供填載（見本院卷第177 頁），且本件係私人間之抵押
    權設定，與一般銀行就抵押貸款為設定者，通常會另有授信
    約定書等文書，就擔保債權種類及範圍為約定之情形不同，
    自難逕以抵押權設定契約書上之記載，即採為系爭抵押權係
    屬概括性最高限額抵押權之論據。況修正之民法第881 條之
    1 第2 項即「最高限額抵押權所擔保之債權，以由一定法律
    關係所生之債權或基於票據所生之權利為限」之規定，依民
    法物權編修正施行法第17條規定，並不適用於修正前所設定
    之最高限額抵押權，系爭抵押權既係於修正前所設定，依上
    開條文規定，自不適用，縱修正前實務見解上有所謂概括最
    高限額抵押權應屬無效之意見，尚難於法律明文規定後仍採
    為判斷之依據，則上訴人所稱本件為概括最高限額抵押權而
    無效，即屬無據，自不足採。
六、系爭抵押權所擔保之抵押債權是否不存在（含有無受確認判
    決之利益）部分：
  (一)按最高限額抵押權所擔保之原債權，因抵押物遭他債權人聲
    請強制執行經法院查封，而為最高限額抵押權人所知悉，或
    經執行法院通知最高限額抵押權人者，其債權因而確定，但
    抵押物之查封經撤銷時，不在此限。為修正後民法第881 條
    之12第1 項第6 款所明定，且依民法物權編施行法第17條規
    定，於施行前設定之最高限額抵押權亦適用之。
  (二)本件上訴人雖持黃明湧所簽發之250 萬元本票聲請法院裁定
    准予強制執行後，就系爭房地為查封拍賣，但因經鑑價僅為
    5,952,000 元而不足清償台北二信之第1 順位抵押債權，經
    上訴人依強制執行法第80條之1 規定為聲請拍賣後，仍無人
    應買及承受，而經執行法院於99年1 月29日視為撤回執行及
    塗銷查封登記，並核發債權憑證予上訴人而結案等情，業經
    原審依職權調閱該院96年度執字第94075 號強制執行卷查明
    屬實，且為上訴人所不爭執。則依上開條文規定，債權確定
    之效果即因撤銷查封而失其效力，並應回復為最高限額抵押
    權擔保債權不確定之特性。就此而言，系爭抵押權之存續期
    間仍至116 年5 月20日止，在此存續期間內所發生之債權，
    仍皆得為該抵押權之效力所及，且在此期間未屆滿前，除其
    擔保之債權所由生之契約已合法終止，或因其他事由而消滅
    ，且無既存之債權，而將來亦確定不再發生債權外，亦不許
    抵押人即黃明湧請求塗銷抵押權設定登記。而上訴人於本院
    審理時既明確主張係確認系爭抵押權所擔保之1,200 萬元抵
    押債權不存在（見本院卷第236 頁之言詞辯論筆錄），顯係
    於系爭抵押權未屆期或因法定事由確定前，即請求確認其所
    擔保之債權為不存在，此既與該最高限額抵押權之性質有所
    違背，則其請求確認該1,200 萬元之抵押債權不存在，自屬
    無據，不應准許。
  (三)至兩造就上訴人所主張之各筆債權是否確實存在，及是否在
    系爭抵押權擔保範圍內，雖有爭執（見原審卷第204 ～226
    頁，本院卷第155 ～161 頁），但因本件抵押權屬最高限額
    抵押權，在未經依民法第881 條之12之事由，確定其所擔保
    之範圍前，並無從確定上述各筆債權是否即在該抵押權所擔
    保之範圍內，亦即系爭抵押權在依法確定所擔保之範圍時，
    上開債權可能已消滅而不在系爭抵押權所擔保之範圍內，且
    就確認之訴係指因法律關係之存否不明確，致當事人在私法
    上之地位有受侵害之危險，而該危險得以確認判決除去而言
    ，因上訴人係主張確認抵押債權不存在，上開債權是否具有
    抵押債權之屬性，既尚未確定，自從以本件確認判決加以除
    去，故上訴人就上開各筆債權亦無受確認判決之法律上利益
    ，亦併說明。
七、上訴人行使撤銷訴權是否已逾1 年之除斥期間部分：
  (一)按民法第244 條之撤銷權，自債權人知有撤銷原因時起，1
    年間不行使而消滅，為民法第245 條所明定。本件上訴人於
    96年12月3 日即以「被告（指被上訴人）共同基於使公務員
    登載不實之犯意聯絡，明知其二人間並無借款之事實，卻由
    黃明湧於96年5 月24日將其所有坐落於高雄縣仁武鄉○○段
    第232 地號土地及其上313 建號之鋼筋混凝土造4 層樓房一
    棟，提供給林麗珠設定最高限額新台幣1,200 萬元之抵押權
    ，使高雄縣仁武地政事務所不知情之承辦人員，將上開不實
    之抵押權，登載於其職務所掌管之土地、建物登記簿上....
    ，亦足以使告訴人求償無門而生損害」等情，提出偽造文書
    之刑事告訴，並主張系爭房地僅值400 餘萬元，且已向台北
    二信設定抵押，顯已不足為1,200 萬元之擔保，並提出系爭
    房地登記謄本為證據，業經本院依職權向台灣高雄地方法院
    檢察署調取該署97年度偵字第8001號（含96年度他字第9563
    號）卷查明屬實。又上訴人於本件起訴時所附之登記謄本列
    印日期為96年9 月12日，向檢察署提出告訴時所附之登記謄
    本列印日期為96年10月16日，有各該登記謄本在卷可憑，可
    見上訴人於96年9 月或10月間取得系爭房地之登記謄本，並
    主張被上訴人有虛偽不實登記及侵害其受償權益時，應已知
    悉被上訴人間之設定系爭抵押權之行為，已有害及其債權情
    事，其撤銷權之行使，自應自該時期起起算，則其至98年2
    月24日始起訴請求撤銷，顯已逾1 年之除斥期間，自不應准
    許。
  (二)上訴人雖陳稱其於取得登記謄本及提出刑事告訴當時，並不
    知悉被上訴人間係有償或無償設定，亦不知其主張之債權額
    ，而係於97年9 月18日經執行法院告知系爭房地有系爭抵押
    權存在致不足清償時，始確認有害及債權情事，則除斥期間
    應自該時起算，且尚未逾期等語。然上訴人於刑事告訴狀中
    已自陳因系爭抵押權之存在致其求償無門而生損害，業如前
    述，且經檢察官於96年12月31日詢問時，被上訴人均已陳明
    有700 餘萬元之借款債權及可能之400 萬元保證債權，檢察
    官並向上訴人詢問有何意見，上訴人亦就被上訴人所述之債
    權表示有所質疑，有詢問筆錄在卷可稽（見本院卷129 、13
    0 頁），且為上訴人所不否認。可見上訴人至遲於96年12月
    31日檢察官為詢問時，應可知悉被上訴人明確表示有700 餘
    萬元之借款債權為系爭抵押權所擔保之範圍，再參酌其就系
    爭房地之價值於刑事告訴中陳述約值400 餘萬元，益可見其
    於96年12月31日應可認知系爭抵押權之設定確已有害及其債
    權情事。故其主張除斥期間應自其於97年9 月18日之強制執
    行期間始知悉，尚難採信。
八、因上訴人依民法第244 條行使之撤銷權已逾1 年之除斥期間
    而不得行使，業如前述，故系爭抵押權之設定是否有害及上
    訴人債權之爭點部分，本院即無再為審酌之實益及必要，併
    予說明。
九、綜上所述，本件上訴人主張被上訴人就系爭房地所為系爭抵
    押權之設定，係屬通謀虛偽意思表示，且屬概括最高限額抵
    押權而為無效，及其所擔保之抵押債權亦不存在，並不足採
    ；另主張系爭抵押權之設定，有害其債權而應予撤銷，亦因
    已逾1 年除斥期間而不得行使。被上訴人抗辯並非通謀虛偽
    意思表示，而無塗銷義務，且已逾除斥期間而不得撤銷，應
    可採信。從而，上訴人本於民法第113 條、第242 條規定，
    先位聲明求為確認被上訴人間就系爭抵押權及所擔保之抵押
    債權均不存在，並命林麗珠將系爭抵押權登記予以塗銷。另
    依民法第244 條規定，備位聲明求為將被上訴人所設定系爭
    抵押權設之物權行為予以撤銷；並命林麗珠將系爭抵押權登
    記予以塗銷，均屬無據，應予駁回。原審為上訴人敗訴之判
    決，並無違誤。上訴意旨指摘原判決不當，求予廢棄改判，
    為無理由，應予駁回。
十、據上論結：本件上訴為無理由，依民事訴訟法第449 條第1
    項、第78條，判決如主文。
中    華    民    國    100   年    5     月    31    日
                            民事第五庭
                                審判長法官 簡色嬌
                                法      官 陳真真
                                法      官 林紀元
以上正本證明與原本無異。
如對本判決上訴，須於判決送達後20日內向本院提出上訴狀，其
未表明上訴理由者，應於上訴後20日內向本院提出上訴理由書（
均須按他造當事人之人數附繕本）。上訴時應提出委任律師或具
有律師資格之人之委任狀，並依附註條文規定辦理。如委任律師
提起上訴者，應一併繳納上訴審裁判費。
中    華    民    國    100   年    5     月    31    日
                                書  記  官 吳華榮
附註：
民事訴訟法第466 條之1 ：
對於第二審判決上訴，上訴人應委任律師為訴訟代理人，但上訴
人或其法定代理人具有律師資格者，不在此限。
上訴人之配偶、三親等內之血親、二親等內之姻親，或上訴人為
法人、中央或地方機關時，其所屬專任人員具有律師資格並經法
院認適當者，亦得為第三審訴訟代理人。
第1 項但書及第2 項情形，應於提起上訴或委任時釋明之。